臺灣高等法院刑事判決　　　　　　　　　　　　　九十三年度上訴字第一一四六號
　　上　訴　人
　　即　被　告　甲○○
　　指定辯護人　吳金棟　律師
右上訴人因公共危險案件，不服臺灣板橋地方法院九十二年度訴字第二三八九號，中
華民國九十三年三月二十六日第一審判決（起訴案號：臺灣板橋地方法院檢察署九十
二年度偵字第一八二０四號），提起上訴，本院判決如左：
    主  文
上訴駁回。
    事  實
一、甲○○與吳碧雪係男女朋友關係，二人在臺北縣三重市○○○路一０七巷三九號
    一樓租屋同居，民國（下同）九十二年九月二十七日二十時許，甲○○酒後因感
    情之事與吳碧雪發生口角爭執後，於同日二十二時許外出至其堂姐詹陳月秀所經
    營之秀秀練歌坊繼續飲酒，迄翌日（二十八日）凌晨一時十分許，甲○○返回上
    開租處時，因未見女友吳碧雪，心生怨氣，明知前開租處內擺置之日常生活用品
    、衣物、家具及裝潢等，多為木製品或易燃物，在室內點火極易引發大火並延燒
    燒燬整棟房屋，竟容任該結果之可能發生，於九十二年九月二十八日凌晨一時四
    十分許，基於放火燒燬現供人使用住宅之不確定故意，持其所有之打火機一只，
    在上址其與吳碧雪同居之洗衣間東側主臥室房間內，放火燒燬其所有之衣物一件
    後，因此引燃火勢蔓延燒燬該房間內之床墊、木質家具、鋁質窗框、與客廳東側
    臥室間之木質骨架隔板，並向四週延燒至客廳東側臥室、洗衣間、客廳，波及客
    廳東側臥室、洗衣間、客廳水泥牆壁靠近天花板上方部分遭煙燻黑、客廳內桌椅
    表面輕微碳化，幸經附近台北縣三重市○○○街一六號二樓住戶陳秀敏發現迅速
    報警，經附近居民合力搶救及消防隊員及時趕到，始於同日凌晨二時四十分許，
    將火勢撲滅，致僅上址住宅內部分家具、床墊、衣物、裝潢等燒燬以及水泥牆壁
    、天花板遭燻黑，其主要構成部分並未喪失效用而未遂，計約造成新台幣五十萬
    元之財物損失。嗣經員警調閱前開社區監視錄影帶始悉上情。
二、案經台北縣政府警察局三重分局報告臺灣板橋地方法院檢察署檢察官偵查起訴。
    理  由
一、訊據被告甲○○固承認於前揭時地以打火機點燃衣服等情不諱，惟矢口否認有放
    火燒人住宅之犯意，辯稱：伊與女友吳碧雪吵架，一時氣憤，且因喝酒，始以打
    火機點燃衣服，但僅係要燒女友吳碧雪之衣服而已，且離開時還用腳踩踏衣服，
    迨是日二十八日凌晨三、四點時，亦有準備回租處睡覺，未料如此嚴重，延燒房
    屋，伊並無放火燒燬人住宅之故意云云。惟查：
(一)前開臺北縣三重市○○○路一０七巷三九號一樓住宅內，於九十二年九月二十八
    日凌晨一時四十分許發生火災，消防隊於同日凌晨一時五十二分抵達，同日凌晨
    二時四十分雖將火勢熄滅，惟上址住宅洗衣間東側主臥室內之床墊、木質家具、
    鋁質窗框、木質隔板等全部遭燒燬，客廳東側臥室、洗衣間、客廳之水泥牆壁靠
    近天花板上方部分則遭煙燻黑，客廳內桌椅表面亦有輕微碳化現象，但上址住宅
    主要構成部分之樑、柱、屋頂及支撐壁等並未坍塌、傾圮，仍具完好，尚未因燃
    燒結果而致喪失效用，計約造成新臺幣五十萬元之財物損失等事實，有台北縣政
    府消防局九十二年十月二十九日火災原因調查報告書（檔案編號：Ｈ０３Ｉ２８
    Ｂ１）及其所附相片資料等附卷可證（見偵查卷第五八頁至第七二頁）。
(二)本案依上揭台北縣政府消防局調查結果，認定：「(一)起火處研判：(1)經勘查客廳
    東側臥室，發現彈簧床墊保持其完整原色、原狀，水泥牆壁僅靠近天花板上方處
    有煙燻現象，該臥室與其南側之主臥室木質骨架隔板則有燃燒碳化現象，顯示火
    流延燒路徑是由南向北方向延燒。(2)經勘查客廳，發現經燃燒後僅桌椅表面有輕
    微碳化現象，泥牆壁僅靠近天花板上方處有煙燻現象，靠近地板下方處則仍保持
    完整原色、原狀。(3)經勘查客廳南側之洗衣間，發現該處物品大多保持完整原色
    、原狀，僅靠近天花板上方處有輕微煙燻現象。(4)經勘查洗衣間東側之主臥室，
    發現該房間之彈簧床墊已燒失，床墊東側之鋁質窗框大都殘留原狀，床墊南側之
    鋁質窗框則燒燬較嚴重，而該窗框西側比東側燒燬嚴重；該房間之木質門板經燃
    燒後北側木板殘留較多，南側方向則燒失嚴重，呈現一斜Ｖ字形燃燒現象，依上
    述種種現象及火流延燒路徑研判，亦即顯示火流方向是由主臥室西南側衣服堆處
    向其他處所延燒。(5)綜合上述，本案火場以主臥室西南側衣服堆處所附近燒失、
    碳化情形較為嚴重，其餘處所受燒情形均較該處輕微，顯示火流是由該處為起點
    向四週延燒，依現場燃燒後狀況及火流延燒路徑研判，是故本案起火處所為主臥
    室西南側衣服堆附近處所。(二)起火原因研判：(1)經現場勘查起火處所附近，並未
    發現有可造成（自）燃之危險物品或化工原置放其內，故可排除上述之類似物品
    引（自）燃之可能性。(2)經勘查本案起火處所附近無電器用品且無電源配線經過
    ，並未發現銅質電源配線有短路熔痕現象，故可排除電氣因素引燃之可能性。(3)
    人為因素引燃可能性之研判：自火災發生後迄今，轄區三重消防分隊曾多次撥打
    行動電話聯繫房屋承租人吳碧雪，並委請屋主亦代為轉知承租人吳碧雪蒞分隊製
    作談話筆錄，出面說明事發相關經過，承租人吳碧雪自火災發生後迄今仍未出面
    說明。而本案最先起火燃燒位置係於一樓主臥室西南側衣服堆附近處所，經檢視
    該處並未有任何足以造成起火燃燒發火源置放該處，研判該處係因外來火源所引
    然，綜合上述，研判以人為縱火（以明火引燃：）因素引燃之可能性較高。(4)綜
    上所述，本案僅以人為（以明火引燃縱火：）因素引燃之可能性較高。」等語，
    有前揭火災原因調查報告書可參。
(三)被告於警詢時供稱：「於九十二年九月二十八日凌晨在三重市○○○路一０七巷
    三十九弄放火，用我自己的打火機點燃我自己房間內衣服燃燒我自己一人放火。
    因為我當日有跟女朋友吵架，心情不好，又喝酒醉，所以一時糊塗才放火」等語
    ，於九十二年九月三十日檢察官偵查中供稱：「那天晚上八點多我與女朋友吳碧
    雪吵架，我到外面喝酒，凌晨一點多回到上址住處，我在房間內以打火機點燃自
    己的衣服，我就離開房子到外面透氣，我當時很生氣，才會放火」等語（見偵查
    卷第四二頁起），於九十二年十月二十日檢察官偵查中供稱：「（如何放火）應
    該是點著衣服。（如何點燃衣服）我有抽煙，應是用打火機」等語（見偵查卷第
    五四頁反面）等語，且證人吳碧雪於九十三年二月十日原審審理時證稱：九月二
    十七日晚上八點左右，因為翻舊帳，伊與被告又吵架，被告很生氣，摔了杯子就
    出去，伊擔心就追了出去，發現被告在其堂姐開的店內喝酒，被告之前在租處已
    經喝了一瓶參茸酒，步態已經不穩，後來伊先回租處洗澡，因擔心再與被告發生
    衝突，就先離開，翌日早上七點多再回租處時，才知道發生火災。當晚七、八點
    伊與被告吵架之時，被告有說如果要分開，就要燒掉伊的衣服及東西，看伊還能
    去哪裡，伊當時也很生氣，對被告說「好啊，你燒啊，儘量燒」，被告亦回說「
    一定燒給妳看」，嗣火災發生之後，伊有遇到被告並問被告為何如此做，被告說
    很生氣，要把伊的東西燒光。在此之前，伊與被告吵架時，被告亦曾有一、二次
    要燒伊的衣服，但都被伊搶過來。本件翌日（二十八日）伊遇到被告時，被告有
    說其有用腳踩一踩，然後就出去了，被告說其看到伊不在，很生氣，就燒衣服，
    後來用腳踩一踩，就又出去找伊。當天（二十七日）七、八點吵架時，被告有拿
    報紙，要燒伊的衣服，手拿打火機要點火，但還沒有點火，就被伊搶下來，被告
    就出去了（見原審卷第一一０頁起），證人游筑晴於九十三年二月十日原審審理
    時證稱：伊係向被告與其女友分租一間房間，其內有衣服、床等物，均係伊自己
    所購買並於本件火災發生時遭燒燬。在本案之前，伊曾聽於被告與其女友吵架時
    ，聽聞被告說要燒其女友的東西，而當日（二十七日）因伊整天不在家，故不知
    道被告與其女友又吵架之事，嗣翌日（二十八日）早上八點多伊回租處時，才知
    道房子火災，後來二十八日九點多、十點多時，被告有來找伊說要找其女友，伊
    說不知道，並問被告房子為何會成這樣，被告說不知道，伊問被告是否其放火，
    被告說沒有，可能煙蒂沒有熄造成（見原審院第一二０頁起），證人陳秀敏於原
    審九十三年三月五日審理時證稱：本件案發時伊住臺北縣三重市○○○街十六號
    二樓，與被告租屋處，僅隔一條防火巷，係廚房對廚房，當時（二十八日）凌晨
    一點多，伊從客廳拿魚缸到廚房洗，聽到隔壁鄰居有吵架及摔東西的聲音，男的
    用閩南語說要放火，伊就問伊室友是要打一一０或一一九，伊室友說應該是一一
    九，伊就去打電話，後來伊室友上完廁所出來就看到濃煙，伊就與室友下樓，吵
    架聲音是從伊廚房窗戶右邊傳過來，是很生氣的聲音，男的聲音很大聲在罵，還
    有摔東西的聲音等語（見原審卷第一六五頁起），證人詹陳月秀於原審九十三年
    三月五日審理時證稱：被告於九十二年九月二十七日晚上有到伊的店裡，之後被
    告的女友也有來，伊與被告有喝酒，差不多喝一小瓶高樑酒剩下一些，後來被告
    與其女友約翌日（二十八日）凌晨一點鐘左右離開等語（見原審卷第一七一頁）
    ，足認被告於前開時地返回上開租處時，因未見女友吳碧雪，心生怨氣，乃於九
    十二年九月二十八日凌晨一時四十分許，持其所有之打火機一只，在上址其與吳
    碧雪同居之洗衣間東側主臥室房間內，放火燒燬其所有之衣物一件後，因此引燃
    火勢蔓延燒燬該房間內之床墊、木質家具、鋁質窗框、與客廳東側臥室間之木質
    骨架隔板，並向四週延燒至客廳東側臥室、洗衣間、客廳，波及客廳東側臥室、
    洗衣間、客廳水泥牆壁靠近天花板上方部分遭煙燻黑、客廳內桌椅表面輕微碳化
    ，難認尚未引起住宅燃燒之危險。
(四)按一般住家裝潢及屋內擺置之生活用品、衣物、傢俱等，材質多為易燃物，因之
    ，在室內點火極易引燃該等易燃物致發生大火而延燒燒燬整棟房屋，此為普通常
    識，被告為思慮健全之成年人，當亦深明此情，是被告雖係於主臥室內以點燃衣
    服方式起火，然該主臥室內之家具如衣櫃、門、化妝台、床等均係木造乙節，業
    經證人吳碧雪證述在卷（見原審卷第一一八頁），被告居於其內，自難諉為不知
    ，足徵被告於本案點火之際，對於足以延燒至整間住宅當已認識，非無所預見。
    ，乃其既預見此情，猶容任該結果之可能發生而悍然為之，其具有放火燒燬住宅
    之不確定故意，至為灼然，被告辯稱無放火燒燬住宅之故意，亦尚未引起住宅燃
    燒之危險云云，無非砌詞巧飾，不足採信。
(五)被告於原審雖另辯稱：回到伊租處時有用打火機放火燒衣服，純粹把衣服放在那
    裡燒，只點燃一件衣服，然後踢到化妝台旁邊，那裡也有衣服堆，有用腳踩一下
    ，以為熄火就出門（見原審卷第一一頁）；因為那天心情不好，所以拿打火機點
    了衣服，有用腳要把火踩熄，可是沒注意火有無熄滅就出去了；當初是因為與女
    友吵架，回到家又沒有看到女友，所以很火大，就砸東西跟摔冰箱，看到女友衣
    服就拿起來點火，沒有踩熄就離開，伊也很後悔云云（見原審卷第一七六頁），
    本院亦辯稱：伊係一時氣僨，在房屋「客廳內」燒燬女友之衣服洩恨，並無燒燬
    房屋之故意云云。惟依卷附台北縣政府消防局火災原因調查報告書所載，本件火
　　災起火處所是在被告與其女友同居之主臥室內，且起火點係在該主臥室西南側衣
　  堆附近，並起火原因應係被告以打火機點燃衣服所致無疑，被告辯稱係在「客廳
    內」燒燬女友之衣服洩恨云云，無非空言，不足採信。至被告固辯稱伊於離開前
    有以腳踩一踩，以為已熄火始行離去云云，惟其於警詢之初未曾有前開陳述，且
    依被告上開供承及證人吳碧雪、詹陳月秀、陳秀敏右揭所述，被告以所以持打火
    機點燃衣服放火，係因與女友吳碧雪發生爭執，於凌晨飲用參茸酒、高樑酒後回
    到租處，復未見女友吳碧雪，心生不悅，乃憤而以打火機點燃衣服，佐以證人陳
    秀敏證稱有聽到砸東西的聲音及被告亦不否認有砸東西及摔冰箱之行為，益見被
    告係處於極端憤怒、生氣之情況（此復為被告所自承，見偵查卷第四三頁），衡
    情既已憤怒至極而以打火機點燃衣服燃燒，何會再以腳踩熄，且若已以腳踩熄，
    又何以火苗會延燒及於住宅？至依證人吳碧雪前開所述，其並未親眼看見被告有
    踩熄之舉動，是其證詞亦不足為有利被告之認定。被告辯稱有以腳踩一踩，以為
    已經熄火始離開云云，顯係事後意圖卸責之詞，不足為採。
(六)證人吳碧雪於九十三年二月十日原審雖證稱：在此之前，伊與被告吵架時，被告
    亦曾有一、二次要燒伊的衣服，但都被伊搶過來等語，但為被告所否認，且乏確
    據證明與事實相符，自難認定被告之前有放火之行為。
(七)被告雖以證人游東曄於原審九十三年三月五日審理時證稱：伊記得那時候半夜三
    點左右，伊準備去睡覺，看到一個男子一副很沒有精神的樣子從遠處走來，後來
    伊正要去關門時，那男子正好走到伊家門口，伊才看到是被告，後來伊跟被告說
    管區要找他，被告才突然間好像恢復精神，精神提振的樣子，後來被告知道自己
    八日）凌晨三點左右，仍若無其事想返回住處休息，且經游東曄告知住處燒燬時
    亦大感意外與無奈，足見伊對此毫不知情云云，惟查：證人游東曄之前開證詞，
    只能證明被告於火災後之反應，而其在火災後，為避免遭到刑事追訴，難免蓄意
    遮掩，自難以前開證人游東曄之證詞，即作為不利於被告之認定，況證人游東曄
    證稱當時除將上情告知被告外，並有把警員的電話告知被告，要被告自己與警員
    聯絡等語，但被告自承未主動與警員聯絡，且於同日早上九、十時許經游筑晴詢
    之是否其放火時，復謊稱可能係煙蒂沒有熄所造成，有如前述，如被告確係毫不
    知情，又何須如此逃避，足認被告所辯不實。
(八)被告辯護人於原審雖另辯稱：被告於案發前曾喝酒，且游筑晴有拿安眠藥給被告
    服用，是以被告詳為當時或已達於精神耗弱之程度，且證人詹陳月秀於原審九十
　　三年三月五日審理時證稱：被告於九十二年九月二十七日晚上有到伊的店裡，之
  　後被告的女友也有來，伊與被告有喝酒，差不多喝一小瓶高樑酒剩下一些，後來
    被告與其女友約翌日（二十八日）凌晨一點鐘左右離開等語（見原審卷第一七一
    頁），惟查：被告於放火前固有喝酒之事實，但其於酒後仍知返回租處，且能持
    打火機燒燬住處衣物，放火後亦知離開，足見其於本件犯罪行為當時之精神狀態
    尚未達於精神耗弱之程度。再者，被告於案發前即使服用安眠藥，但其既能喝酒
　  並放火，足見其意識清醒，對於外界事務之知覺、理會及判斷作用仍未減損，自
    難認定安眠藥之藥效有所發揮，而使其達於精神耗弱之程度，被告辯護人執此爭
    辯，亦不足取，附此敘明。
(九)本件事證明確，被告請求再行傳喚證人游東曄、陳秀敏，即無必要。綜合所述，
    被告所辯要屬飾卸之詞，不足採信。此外，復有房屋租賃契約書、臺北縣政府警
    察局三重分局製作之查訪表、現場圖、受理各類案件紀錄表、所拍攝之現場照片
    等在卷可資佐證，被告犯行堪以認定。
二、按刑法第一百七十三條第一項放火燒燬現供人使用之住宅罪，其直接被害法益，
    為一般社會之公共安全，雖同時侵害私人之財產法益，但仍以保護社會公安法益
    為重，況放火行為原含有毀損性質，而放火燒燬現供人使用之住宅罪，自係指供
    人居住房屋之整體而言，應包括牆垣及該住宅內所有設備、傢俱、日常生活上之
    一切用品，故一個放火行為，若同時燒燬住宅與該住宅內所有其他物品，無論該
    其他物品為他人或自己所有，均不另成立刑法第一百七十五條第一項或第二項之
    罪或同法第三百五十四條毀損罪之餘地（最高法院二十九年上字第二三八八號判
    例、七十九年臺上字第一四七一號判例參照）；又放火罪既未遂之區別標準，係
    以目的物獨立燃燒且足以變更其形體致喪失其效能為依據，是放火燒燬現供人使
    用之住宅罪，如僅室內傢俱、裝潢燒燬，其房屋重要構成部分諸如樑、柱、屋頂
    及支撐壁等尚未因燃燒結果致喪失其效用者，應成立刑法第一百七十三條第三項
    、第一項放火燒燬現供人使用住宅未遂罪（最高法院八十七年台上字第一七一九
    號、七十九年台上字第二七四七號、第二六五六號判決參照），合先敘明。查上
    址房屋既係供人居住之用，其屬現供人使用之住宅，要屬無疑。再依附卷之現場
    照片（見偵查卷第二八頁至第三八頁）及臺北縣政府消防局北消調字第０九二０
    ０三七七一八號函附之火災原因調查報告書（見偵查卷第五七頁起）所示，本件
    火災現場，被告與其女友同居之洗衣間東側主臥室房間內之床墊、家具、衣櫥、
    鋁質窗框等物雖付之一炬，然客廳東側之主臥室僅水泥牆壁靠近天花板上方處有
    煙燻現象，與洗衣間東側主臥室間之木質骨架隔板遭燒燬，客廳僅桌椅表面有輕
    微碳化現象，泥牆壁靠近天花板上方處有煙燻現象，洗衣間僅靠近天花板上方處
    有輕微煙燻現象，該住宅主要構成部分樑、柱、屋頂及支撐壁等並未坍塌、傾圮
    ，仍具完好，顯然尚未因燃燒結果而致喪失效用，自難謂已達「燒燬」之程度。
    是核被告所為，應係犯刑法第一百七十三條第三項、第一項之放火燒燬現供人使
    用之住宅未遂罪。公訴意旨認被告前開行為，係犯刑法第一百七十三條第一項之
    罪，容有未洽，併此敘明。被告著手於放火行為之實行而不遂，為未遂犯，應依
    刑法第二十六條前段規定，按既遂犯之刑減輕之。按刑法第一百七十三條第一項
    放火燒燬現有人使用之住宅罪，其直接被害法益，為一般社會之公共安全，雖同
    時侵害私人之財產法益，但仍以保護社會公安法益為重，況放火行為原含有毀損
    性質，而放火燒燬現供人使用之住宅罪，自係指供人居住房屋之整體而言，應包
    括墻垣及該住宅內所有設備、傢俱、日常生活上之一切用品。故一個放火行為，
    若同時燒燬住宅與該住宅內所有其他物品，無論該其他物品為他人或自己所有，
    與同時燒燬數犯罪客體者之情形不同，均不另成立刑法第一百七十五條第一項或
    第二項放火燒燬住宅以外他人或自己所有物罪，最高法院七十九年臺上字第一四
    七一號判例足資參照，故本案自不另構成刑法第一百七十五條第一項或第二項放
    火燒燬住宅以外他人或自己所有物罪，附此敘明。
三、原審基於前述理由，因依刑法第一百七十三條第三項、第一項、第二十六條前段
    各規定，於審酌被告因細故即放火燒燬現供人使用之住宅，手段兇狠，嚴重影響
    公共安全，兼衡被告之素行、智識程度、已與被害人達成和解，賠償被害人所受
    損害，有和解書一份在卷可按（見本院卷第三三頁）及其犯後態度等一切情狀，
    量處有期徒刑三年十月，並以點火用之打火機一只，雖為供犯罪所用之物，且屬
    被告所有，惟未扣案，且被告亦稱已不知去向，參酌上址被告居住之洗衣間東側
    主臥室內之家具、物件悉遭嚴重焚燬之情，可徵該只打火機應亦在大火中燒燬而
    滅失，乃無庸諭知沒收。核其認事用法，俱無違誤，量刑亦甚允洽。被告上訴意
    旨，否認有放火燒燬住宅之故意，為無理由，應予駁回。
據上論斷，應依刑事訴訟法第三百六十八條，判決如主文。
本案經檢察官吳國南到庭執行職務。
中　　　華　　　民　　　國　　九十三　　年　　　六　　　月　　 十六 　　日
                              臺灣高等法院刑事第六庭
                                  審判長法  官  陳　春　秋
                                        法  官  王　麗　莉
                                        法  官  高　明　哲
右正本證明與原本無異。
如不服本判決，應於收受送達後十日內向本院提出上訴書狀，其未敘述上訴之理由者
並得於提起上訴後十日內向本院補提理由書（均須按他造當事人之人數附繕本）。
                                        書記官  李  垂  福
中　　　華　　　民　　　國　　九十三　　年　　　六　　　月　　 十七 　　日
附錄：本案論罪科刑法條全文
中華民國刑法第一百七十三條
放火燒燬現供人使用之住宅或現有人所在之建築物、礦坑、火車、電車或其他供水、
陸、空公眾運輸之舟、車、航空機者，處無期徒刑或七年以上有期徒刑。
失火燒燬前項之物者，處一年以下有期徒刑、拘役或五百元以下罰金。
第一項之未遂犯罰之。
預備犯第一項之罪者，處一年以下有期徒刑、拘役或三百元以下罰金。
